【裁判字號】    94,上易,920
【裁判日期】    950301
【裁判案由】    清償債務
【裁判全文】
臺灣高等法院民事判決                 94年度上易字第920號
上  訴  人  甲○○
            丙○○
共      同
訴訟代理人  張國雄律師
被  上訴人  乙○○
訴訟代理人  陳信亮律師
上列當事人間請求清償債務事件，上訴人對於中華民國94年 9月
16日臺灣台北地方法院94年度訴字第2009號第一審判決提起上訴
，經本院於95年2月15日言詞辯論終結，判決如下：
    主      文
原判決除確定部分外，所命上訴人連帶給付新台幣壹佰零貳萬元
本息部分，及該部分假執行之宣告，暨訴訟費用之裁判均廢棄。
上開廢棄部分，被上訴人在第一審之訴及其假執行之聲請均駁回
。
第一、二審訴訟費用（除確定部分外）由上訴人連帶負擔百分之
七十四，餘由被上訴人負擔。
    事      實
甲、上訴人甲○○方面：
一、聲明：
  (一)原判決命上訴人甲○○給付超過新台幣（下同） 389萬4000
    元及其法定利息部分廢棄。
  (二)駁回上開被上訴人在第一審之訴。
二、陳述：除與原判決記載相同者外，補稱略以：
  (一)上訴人甲○○係於民國（下同）91年3月2日與被上訴人訂立
    協議書（下稱系爭協議書），距88年匯款為時已久，且匯款
    單均由被上訴人收執，協議時上訴人甲○○誤信被上訴人代
    理人陳深淵所製作之「甲○○詐騙案」明細表均為真實，上
    訴人甲○○若知其中第4 筆款項虛偽不實，即不會同意該筆
    美金3 萬元（折合新臺幣102萬元）部分之和解。
  (二)88年12月21日美金 3萬元之匯款，係轉入被上訴人之對帳戶
    （N882），僅有被上訴人憑印鑑、簽字及密碼始能領取，且
    被上訴人於91年1月8日彰化調查站僅指出上訴人甲○○叫其
    匯款美金11萬元，未表示有美金 3萬元匯款，至同年月26日
    在大安分局才改稱共匯美金14萬元，明細表之美金 3萬元記
    載「查資料中」，顯見被上訴人當時根本不認為有所謂「被
    甲○○領走」該筆款項之情事。然被上訴人之代理人所製作
    之明細表中第 4筆卻為不實記載，憑空捏載係上訴人甲○○
    領走該款項，藉此不實以欺罔上訴人甲○○。上訴人甲○○
    於93年 3月31日方發現其被被上訴人詐欺，即立時向在場之
    被上訴人撤銷被詐欺之意思表示。
  (三)91年4月3日彰化調查站於提示匯款單時僅隨手晃一下，未交
    予上訴人甲○○細看，致上訴人甲○○作筆錄之答詢與事實
    不符。原判決遽以上訴人甲○○在和解成立後，未發覺被詐
    欺且未仔細辨認匯款單之情形下，所為不符事實之調查筆錄
    ，認定被上訴人在91年3月2日協議和解時無詐欺之行為，即
    屬有違採證法則。
三、證據：除援用原審提出者外，補提台北銀行信義分行以93年
    7 月29日北銀義字第9360022100號函彰化調查站調查筆錄、
    大安分局偵訊筆錄、被上訴人於大安分局提出之「甲○○詐
    騙案」明細表及匯款單為證。
乙、上訴人丙○○方面：
一、聲明：
  (一)原判決命上訴人甲○○給付超過389萬4000元及其法定利息
    部分廢棄。
  (二)駁回上開被上訴人在第一審之訴。
二、陳述：除與原判決記載相同者外，補稱略以：
    上訴人丙○○為系爭協議之連帶保證人，依民法742條、第
    744條規定，援引上訴人甲○○之主張。
三、證據：援用上訴人甲○○提出者。
丙、被上訴人方面：
一、聲明：上訴駁回。
二、陳述：除與原判決記載相同者外，補稱略以：
  (一)系爭美金 3萬元匯款雖匯入被上訴人名義之帳戶，惟該帳戶
    及美金 3萬元均為上訴人所借用。被上訴人於91年1月8日在
    彰化縣調查站稱匯款美金11萬元係因全部匯款資料未彙齊，
    嗣後蒐證發現尚有美金 3萬元匯款，乃於同年月26日大安分
    局調查時指明匯款共14萬元。上訴人甲○○於同年 2月18日
    在大安分局應訊及同年4月3日彰化縣調查站偵訊時坦承其借
    用美金14萬元。則上訴人甲○○與被上訴人91年3月2日之和
    解，何來詐術之有，且「甲○○詐騙金額明細表」係被上訴
    人有權製作之文書，與偽造變造文書無涉。
  (二)上訴人甲○○於93年3月31日在刑事庭辯駁未領用系爭美金3
    萬元，係向刑事法院為陳述，目的在否認犯罪，既非向被上
    訴人而為，陳述亦無任何關於撤銷之表示，縱被上訴人在場
    亦不得以係對被上訴人為撤銷和解之意思表示，則上訴人甲
    ○○以94年 5月20日之答辯狀，依民法第92條規定撤銷和解
    ，已逾 1年除斥期間。又本件和解係經雙方同意而訂立，上
    訴人甲○○不能證明被上訴人有何侵權行為，與民法第 198
    條之規定無涉。
三、證據：除援用原審提出者外，補提被上訴人91年1 月26日大
    安分局筆錄、上訴人91年2 月18日大安分局筆錄、被上訴人
    台北銀行信義分行外幣存款帳戶存據及交易明細表、 FIRST
    FEDERAL BANKING CORP之交易明細記錄為證。
    理      由
一、被上訴人起訴主張：上訴人甲○○於88至90年間以共同籌設
    公司及代為操作投資外匯為由，陸續自被上訴人處取得現金
     578萬5000元，被上訴人以上訴人甲○○有詐欺情事提起刑
    事告訴，上訴人甲○○於91年3月2日與被上訴人訂立系爭協
    議書，雙方以578萬5000元和解，並協議當日返還2萬元，及
    承諾每月1日匯還 2萬元，另簽發票面額共576萬5000元之本
    票10紙依票期攤還，如有未依期清償，即視為全部到期，但
    上訴人甲○○於簽訂系爭協議書後至93年 5月20日止僅付85
    萬1000元，自93年6月1日起即未再付款，其餘491萬4000 元
    自93年6月2日起即視同全部到期，依系爭協議書請求上訴人
    甲○○返還 491萬4000元。上訴人丙○○（原名廖瑞枝）係
    上開協議之連帶保證人，應與上訴人甲○○就上開未清償之
    491 萬4000元負連帶清償之責。且被上訴人既未同意主債務
    人即上訴人甲○○延期清償，上訴人丙○○無得主張民法第
    755條之權利等語，求為判決上訴人應連帶給付被上訴人491
    萬4000元及自93年6月2日起至清償日止按年息5%計算之利息
    。（原審判命上訴人連帶給付被上訴人 491萬4000元及自93
    年6月2日起算至清償日止按年息5％之利息，上訴人僅就102
    萬元本息部分提起上訴，其餘則未聲明不服，已告確定）
二、上訴人甲○○則以：上訴人甲○○與被上訴人於91年3月2日
    簽訂系爭協議書，系爭協議書第1條所載5,785,000元，係以
    被上訴人代理人陳深淵製作之「甲○○詐騙案」 5筆匯款明
    細為據，其中88年12月21日美金3萬元匯至紐約FIRST  FEDE
    RAL BANKING CORP第 00000000-00帳號，被甲○○領走之記
    載不實，實係被上訴人自行匯款至被上訴人對帳戶（N882）
    。協議時上訴人甲○○若知有上開不實情事，即不會同意返
    還美金3萬元，爰依民法第738條第1款規定撤銷美金3萬元協
    議，且上訴人因被上訴人代理人陳深淵之詐欺始為該意思表
    示，亦得依同法第92條規定，撤銷美金 3萬元之意思表示。
    縱認撤銷被詐欺之意思表示已逾 1年除斥期間，依民法第19
    8條規定，仍得拒絕履行美金3萬元之給付義務。再者，被上
    訴人於簽署協議書後，未依系爭協議書第 3條放棄對上訴人
    甲○○法律之訴訟權，且明知該筆金額係弄錯，仍以全額即
    578 萬5000元提起本件訴訟，顯違誠信原則等語。上訴人丙
    ○○則以：上訴人丙○○雖為系爭協議之連帶保證人，僅拋
    棄民法第745條之先訴抗辯權，未拋棄同法第755條之保證人
    之權利。然上訴人甲○○除自91年4月1日起至93年 1月期間
    有按月清償2萬元外，91年12月31日14萬元及100萬元、92年
    7月1日114萬8334元、93年7月1日114萬8333元等期款項則未
    依期付清或給付，被上訴人仍允許上訴人甲○○延至93年 5
    月20日再還 2萬元，顯見被上訴人已有允許主債務人即上訴
    人甲○○延期清償，上訴人丙○○對此既未同意，依民法第
    755條自可不負保證責任。是上訴人丙○○依民法第742條、
    第744條規定自得拒絕就上開美金3萬元之債務等語。資為抗
    辯。
三、按民事法上所謂詐欺云者，係謂欲相對人陷於錯誤，故意示
    以不實之事，令其因錯誤而為意思之表示（最高法院18年上
    字第371號判例、同院56年台上3380號判例意旨參照）。
  (一)上訴人甲○○於91年3月2日與被上訴人訂立系爭協議書，包
    括88年8月6日之100萬元、同年10月19日之美金3萬元、同年
    11月20日之美金3萬元、同年12月21日之美金3萬元及90年 7
    月23日之美金5萬元，共計以578萬5000元為和解內容。有系
    爭協議書及所附「甲○○詐騙金額明細表」在卷可稽（見本
    院卷第21、22、28、29頁）。
    1.台北銀行信義分行93年7月29日北銀義字第9360022100 號
      函：「說明：一、依1999年12月21日乙○○匯款申請書影
      本中之『八受款人資料欄』內所列受款人、帳號、名稱、
      地址，其文義為：請將此筆美金 3萬元款項匯入中國信託
      銀行在紐約之FLUSHIN分行，受款人名稱：FIRST FEDERAL
      BANKING CORP，帳號： 00000000-00，又受款人留言欄之
      文義為：請受款人再將該款項轉入CHEN CHANG SHU MEI
      A/C NO.N882 內，據此本行完全依申請人乙○○所填資料
      匯出 3萬元美金整。」（見本院卷第32頁），顯見系爭美
      金 3萬元確係匯入被上訴人所有之（N882）帳戶，為可認
      定之事實。
    2.被上訴人訴訟代理人當庭陳稱：「審判長問：本院卷第31
      頁申請書（即1999年12月21日之匯款申請）是何人提出？
      被上訴人訴訟代理人答：應該是被上訴人在大安分局提供
      給刑警的。」（見本院卷第 121頁），是被上訴人當時即
      已確知系爭美金 3萬元係匯入被上訴人所有之（N882）帳
      戶是實。
    3.被上訴人於93年10月20日刑事案件審理時當庭承認「問：
      88年12月21日3萬元，經本院（指刑事法院） 調查結果上
      開款項匯入你的帳戶，有何意見？（提示銀行回函）答：
      我承認這筆金額我弄錯了」（見原審卷第39頁）。
    4.系爭美金3萬元係以被上訴人名義存入設於帛琉之「First
      Federal  Banking」公司在美國紐約之中國信託法拉盛分
      行（CHINA TRUST BANK FLUSHIN BRANCH）之00000000-00
      帳戶。被上訴人在「First  Federal  Banking」 公司開
      立有N882之投資帳戶，意指被上訴人存入該款透過「
      First  Federal  Banking 」公司代為操作買賣外幣期貨
      （見本院卷第132頁）。則系爭美金3萬元係存入被上訴人
      所有之帳戶無訛。被上訴人稱此一帳戶係上訴人甲○○代
      筆開設並匯款（本院卷第133 頁），為上訴人所否認。經
      查，被上訴人名義之帳戶，其帳戶內款項由被上訴人處分
      ，符合社會常情及經驗法則，被上訴人上開有違社會常態
      之主張，未據被上訴人立證證明，自難採信上訴人甲○○
      有自其所有之帳戶內提領系爭美金3萬元之事實。
    5.被上訴人於91年 1月26日大安分局警訊所提出「甲○○詐
      騙案明細表」第4筆即系爭美金3萬元，「被誰領走欄」記
      載「查資料中」（本院卷第38頁，被證8），迨於91年3月
      2日兩造和解協議所提出之「甲○○詐騙案明細表」第4筆
      即系爭美金 3萬元，「被誰領走欄」記載「被甲○○領走
      」（本院卷第28頁，被證 1）。記載核屬不同。足見被上
      訴人自始即不確定系爭美金 3萬元係上訴人甲○○所提領
      。是被上訴人91年3月2日製作系爭協議書所附「甲○○詐
      騙案明細表」，所列載12月21日美金 3萬元，顯有不實在
      。
  (二)揆諸上開判例意旨，被上訴人欲上訴人甲○○陷於錯誤，故
    意以不實之事，令上訴人甲○○因錯誤，而為系爭美金 3萬
    元協議之意思表示，上訴人甲○○主張因被詐欺而為系爭美
    金3萬元部分之協議，應屬可採。
四、按依民法第 198條規定，因侵權行為對於被害人取得債權者
    ，被害人對該債權之廢止請求權，雖因時效而消滅，仍得拒
    絕履行。又按因詐欺而為負擔債務之意思表示者，即為侵權
    行為之被害人，該被害人固得於民法第93條所定之期間內，
    撤銷其負擔債務之意思表示，使其債務歸於消滅，或於同法
    第197條第1項所定之時效未完成前，本於侵權行為之損害賠
    償請求權，請求廢止加害人之債權，但被害人於其撤銷權因
    經過除斥期間而消滅，並對於債權之廢止請求權消滅時效業
    已完成時，依同法第 198條之規定，仍得拒絕履行（最高法
    院46年台上字第1228號判決意旨參照）。
  (一)上訴人甲○○於93年3月31日之刑事法院中爭執系爭美金3萬
    元非其領用（見原審卷第65頁），屬發現詐欺情事，迨於94
    年 5月20日始以原審答辯狀依民法第92條撤銷和解（見原審
    卷第14頁），已逾民法第93條所定之 1年除斥期間。且查臺
    灣台北地方法院93年度易字第60號93年 3月31日筆錄記載：
    「審判長問：有何辯解？被告（即上訴人甲○○）答：88年
    12月21日這筆款項是匯到乙○○自己的帳號，從匯款單上可
    以看出，而其後乙○○也有從聯邦銀行自己提出的提款單，
    我認為這不應該是借給我的款項，我並沒有幫乙○○操作外
    匯保證金帳戶，都是她自己在操作‧‧‧」（見原審卷第65
    頁），核其內容僅係上訴人於刑事法院為無涉犯罪之辯解。
    上訴人甲○○抗辯已於93年 3月31日之刑事法院審理時為撤
    銷詐欺之意思表示云云，不足為採。
  (二)上訴人甲○○因受被上訴人詐欺而為系爭美金 3萬元之和解
    ，已如前述，上訴人發現受詐欺，已逾 1年除斥期間，雖不
    得為撤銷受詐欺之意思表示，惟依前開說明，上訴人甲○○
    仍得為拒絕系爭美金3萬元之給付。
五、按保證債務為從債務，如主債務不存在，保證債務自無從發
    生；又主債務人所有之抗辯，保證人均得主張之，主債務人
    拋棄其抗辯者，保證人仍得主張之（最高法院89年台上第28
    76號判決意旨參照）。上訴人甲○○得拒絕履行系爭美金 3
    萬元債務，上訴人丙○○係系爭債務之連帶保證人，依上開
    說明，上訴人丙○○自得不負連帶保證責任。
六、綜上所述，被上訴人依系爭協議書之約定，請求上訴人連帶
    給付被上訴人 102萬之本息部分，為無理由，不應准許。其
    假執行之聲請亦失所附麗，應併予駁回。原審判命上訴人連
    帶給付被上訴人 102萬元本息，並為該部分假執行之宣告，
    自有未洽。上訴意旨指摘原判決該部分不當，求予廢棄改判
    ，為有理由。自應由本院予以廢棄改判，如主文所示。
七、本件事證已臻明確，兩造其餘之攻擊防禦方法及所提之證據
    ，經審酌後認均無礙判決之結果，爰不予一一論述。
八、據上論結，本件上訴為有理由，依民事訴訟法第450 條、第
    78條、第85條第1項前段，判決如主文。
中    華    民    國    95    年    3     月    1     日
                  民事第二庭  審判長法  官  吳謙仁
                                    法  官  蘇瑞華
                                    法  官  李瓊蔭
正本係照原本作成。
不得上訴。
中    華    民    國    95    年    3     月    3     日
                                    書記官  王才生


司法院資訊處製作；財團法人民間司法改革基金會備份。
